臺灣臺北地方法院刑事判決　　　　　　　　　　　　九十三度易緝字第一五六號
　　公　訴　人　臺灣臺北地方法院檢察署檢察官
　　被　　　告　甲○○
右列被告因詐欺案件，經檢察官提起公訴（八十七年度偵字第一五五七六號），本院
判決如左：
    主  文
甲○○無罪。
    理  由
一、公訴意旨略以：共同被告丙○○（已結、無罪確定）與被告甲○○明知渠等經濟
    狀況不良，竟仍共同意圖為自己不法之所有，各自以洪董、憶雯之名義，於民國
    八十六年二月五日、同年七月十五日，共同在台北市○○○路四十六巷七號四樓
    召集民間互助會，每會均為新台幣（下同）一萬元，告訴人丁○○不疑有詐，乃
    以美娟、佩玲、陳惠蘭之名義，共參加三會，然被告丙○○、甲○○竟於八十七
    年三月惡性倒會，經告訴人丁○○前往催討債務共一百零二萬九千九百九十九元
    ，被告丙○○、甲○○意圖搪塞，乃開立同額之本票九張交付，然告訴人丁○○
    經提示竟不獲兌現，被告甲○○、丙○○亦逃逸無蹤，告訴人丁○○方知受騙，
    因認被告甲○○與共同被告丙○○共同涉有刑法第三百三十九條第一項詐欺取財
    罪嫌云云。
二、按犯罪事實應依證據認定之，無證據不得推定其犯罪事實；不能證明被告犯罪者
    ，應諭知無罪之判決，刑事訴訟法第一百五十四條及第三百零一條第一項，分別
    定有明文。次按認定不利於被告之事實，須依積極證據，苟積極證據不足為不利
    於被告事實之認定時，即應為有利於被告之認定，更不必有何有利之證據；又事
    實之認定，應憑證據，如未能發現相當證據，或證據不足以證明，自不能以推測
    或擬制之方法，以為裁判基礎；至刑事訴訟法上所謂認定犯罪事實之積極證據，
    係指適合於被告犯罪事實之認定之積極證據而言，雖不以直接證據為限，間接證
    據亦包括在內；然而無論直接或間接證據，其為訴訟上之證明，須於通常一般之
    人均不致有所懷疑，而得確信其為真實之程度者，始得據為有罪之認定，倘其證
    明尚未達到此一程度，而有合理之懷疑存在時，致使無從形成有罪之確信，根據
    「罪證有疑，利於被告」之證據法則，即不得遽為不利被告之認定（最高法院三
    十年上字第八一六號、二十九年上字第三一０五號、四十年台上字第八六號及七
    十六年台上字第四九八六號判例意旨參照）。又按告訴人之告訴，係以使被告受
    刑事訴追為目的，是其陳述是否與事實相符，仍應調查其他證據以資審認（最高
    法院五十二年台上字第一三００號判例意旨參照）。
三、又刑法第三百三十九條第一項詐欺罪之成立，須意圖為自己不法之所有，以詐術
    使人將本人或第三人之物交付為要件，所謂以詐術使人交付，必須被詐欺人因其
    詐術而陷於錯誤，若其所用方法，不能認為詐術，亦不致使人陷於錯誤，即不構
    成該罪，最高法院著有四十六年臺上字第二六０號判例可資參照。即刑法詐欺取
    財罪之成立，以行為人自始基於為自己或第三人不法所有之意圖，以詐術使人交
    付財物，始能構成；至於民事債務當事人間，有未依債之本旨履行給付者，在一
    般社會經驗上原因非一，或因不可歸責之事由而不能給付，或因合法主張抗辯而
    拒絕給付，或因財產、信用狀況緊縮而無力給付，甚至債之關係成立後，始行惡
    意遲延給付，皆有可能，非必出於自始無意給付之財產犯罪一端；是若無足以證
    明其在債之關係發生時，自始即具有不法所有意圖之積極證據，亦僅能令負民事
    債務不履行之責任，要難以單純債務不履行之狀態，即推定被告自始即有不法所
    有意圖之詐欺犯意。
四、本件公訴人認被告甲○○涉有詐欺取財罪嫌，無非以告訴人丁○○之指訴、互助
    會會單及本票影本為其主要論據。
五、訊據被告甲○○坦承與共同被告丙○○，共同召集民間互助會二會，每會均為一
    萬元，告訴人丁○○以美娟、佩玲、陳惠蘭之名義，各參加三會；惟堅決否認有
    何詐欺取財之犯行，辯稱：伊被會員倒會，伊有跟朋友借錢，一直頂到沒辦法才
    倒；停會後，伊有還他三萬元；伊想要分期付款，這幾年伊都是在做臨時工，沒
    有賺什麼錢，伊已經離婚了，四個小孩都在先生那邊，我現在得了腫瘤，一個月
    看能否還二、三千元等語。
六、經查本件告訴人丁○○以美娟、佩玲、陳惠蘭之名義，參與被告甲○○與共同被
    告丙○○共同召集民間互助會各三會，每會均為一萬元，為被告及告訴人雙方所
    不爭執，先予敘明。本案之重要爭點，在於被告甲○○召集民間互助會之初，有
    無施用詐術之行為與不法所有之意圖？分述如下：
（一）告訴人參與以自八十六年二月十五日開始，每月一日、十五日開標之互助會總
      計有三會，告訴人於一年後即已開標二十四會之後的八十七年二月十五日標下
      一會，亦有拿到會錢一節為告訴人自承，並有互助會會單一紙可稽，若被告於
      召集互助會之初即有詐欺之意，何以直至互助會召集一年後，甚至只剩最末二
      會之時始宣告停會？是公訴人認被告於八十六年二月十五日召集互助會之初即
      有詐欺之意，顯然無從證明。另告訴人參與以自八十六年七月五日開始，每月
      二十日開標之之互助會，告訴人雖亦有參加三會，且均係活會，然直至該互助
      會宣布停會之時，亦已經過半年有餘，是亦難證明會首於召集互助會之始已有
      詐騙之意。
（二）被告辯稱：遭他人倒會，沒錢所以才會停會，亦經證人乙○○到庭結證屬實，
      是被告上開辯詞亦非虛假。另公訴人提出之互助會會單僅能證明被告有召集互
      助會；公訴人提出之本票影本，亦僅能證明被告在停會後，有開立本票作為債
      權憑證，尚不足作為被告施詐之證明。
（三）民事債務當事人間，未依債之本旨履行給付者，在一般社會經驗上原因非一，
      若無證據證明其在債之關係發生時，自始即具有不法所有意圖，僅能令負民事
      債務不履行之責任，要難以單純債務不履行之狀態，即推定被告自始即有不法
      所有意圖之詐欺犯意，是尚難僅以告訴人丁○○之指訴、互助會會單及本票影
      本等文件，為不利被告之認定，附此敘明。
七、綜上所述，無積極證據足證被告有何對告訴人施用詐術而使告訴人陷於錯誤之行
    為，縱被告事後停會亦未能使其簽發之本票兌現，而未能償還債務，亦難據此認
    定被告自始即存有不法所有之詐欺犯意，故本案應屬債務不履行之民事糾紛，與
    前揭詐欺罪之構成要件尚屬有間。此外，復查無其他積極證據足資認定被告涉有
    自訴人所指之詐欺犯行，既不能證明被告犯罪，依法自應為無罪之諭知。
據上論斷，應依刑事訴訟法第三百零一條第一項，判決如主文。
本案經檢察官蕭斌志到庭執行職務。
中　　　華　　　民　　　國　　　九十三　　年　十一　　月　　十五　　日
                                      臺灣臺北地方法院刑事第七庭
                                      審判長法　官  梁耀鑌
                                            法  官  蕭清清
                                            法  官  林孟皇
右正本證明與原本無異。
如不服本判決，應於判決送達後十日內向本院提出上訴狀（應抄附繕本）。告訴人或
被害人如對於本判決不服者，應具備理由請求檢察官上訴，其上訴期間之計算係以檢
察官收受判決正本之日期為準。
                                            書記官 楊志純
中　　　華　　　民　　　國　　九十三　　年　　 十一 　　月　　 十五 　　日
